【裁判字號】    94,重訴,1341
【裁判日期】    950825
【裁判案由】    所有權移轉登記
【裁判全文】
臺灣臺北地方法院民事判決            94年度重訴字第1341號
原      告  乙○○
訴訟代理人  陳志雄律師
複代理人    陳信瑩律師
訴訟代理人  黃永琛律師
複代理人    劉桂君律師
            梁堯清律師
被      告  甲○○
訴訟代理人  連元龍律師
            游雅鈴律師
上列當事人間請求所有權移轉登記事件，本院於民國95年7月26日
言詞辯論終結，判決如下：
    主  文
原告之訴駁回。
訴訟費用由原告負擔。
    事實及理由
甲、程序方面：
    按「訴狀送達後，原告不得將原訴變更或追加她訴。但有下
    列各款情形之一者，不在此限：二、請求之基礎事實同一者
    。」民事訴訟法第255條第1項第2款定有明文。查本件原告
    起訴時，原僅以借名登記物返還請求權及不當得利返還請求
    權為其請求權基礎（本院卷一第2頁、第59頁反面參照），
    嗣於本院95年7月26日言詞辯論時，具狀追加同意書之法律
    關係為本件請求權基礎（本院卷三第40頁參照），其請求之
    基礎事實相同，核與首開規定相符，應予准許。
乙、實體方面：
壹、原告起訴主張：
一、如附表一、二所示之建物5筆及所坐落之土地持分（下稱系
    爭5筆房地），為原告乙○○借名登記予被告甲○○，買賣
    契約均由原告出面簽訂，全部價金亦為原告所支付，均由原
    告負責管理、使用、出租、收租並繳納稅捐，原告並無使被
    告取得實質所有權之意思，亦無贈與被告之意思或信託目的
    。事後，被告雖出具同意書終止兩造間借名登記關係，將系
    爭5筆房地返還於原告，然被告竟拒不辦理所有權移轉登記
    。爰依借名登記物返還請求權、不當得利返還請求權及同意
    書之法律關係起訴請求。
二、如附表一編號１所示之房屋及所坐落台北市○○區○○段3
    小段170地號之土地持分，係原告於73年6月11日以被告名義
    向興亞建設公司購買，價金為新臺幣（下同）125萬元，均
    由原告支付，銀行貸款85萬元亦由原告清償，契稅亦是原告
    繳納。又如附表一編號２所示之房屋及所坐落台北市○○區
    ○○段3小段170地號之土地持分，為原告於78年4月4日以被
    告名義向訴外人簡春金購買，買賣雙方簽約時，尚有證人莊
    美婚在場，總價金490萬元及代書費用9,663元，均由原告支
    付。如附表二編號１所示之房屋及所坐落台北市○○區○○
    段3小段385地號之土地持分，係原告於75年9月22日以自己
    名義向訴外人李桂鑾所購買，借名登記於原告之父廖本昌所
    有，價金75萬元，亦由原告開立支票支付，嗣至89年7月1日
    經代書陳明泉建議，以買賣方式，借用被告名義辦理移轉登
    記，當時代書登記費用亦為原告所支付。另如附表二編號２
    所示之房屋及所坐落台北市○○區○○段3小段385地號之土
    地持分，係原告於78年8月9日以自己名義向訴外人沈瓊芳所
    購買，指定借名登記為被告所有，總價金546萬元及代書費
    用2萬2,733元，亦均由原告支付。至如附表二編號３所示之
    地下室停車位及所坐落台北市○○區○○段3小段385地號之
    土地持分（持分2/11），其中2個停車位為原告於75年4月份
    所購買，借名登記予其父廖本昌，嗣至89年7月1日，再與如
    附表二編號１所示之房屋隨同辦理所有權移轉登記，借用被
    告名義登記為所有權人；餘1個停車位，則為原告於75年11
    月間借用訴外人林國平之名義購買，亦借名登記予被告，以
    上地下室停車位亦均由原告支付全部價款。故由上述系爭5
    筆房地相關之資金流程與付款明細，即足證系爭5筆房地均
    由原告出資購買，貸款亦均由原告清償，被告自始至終均未
    出資，至為明顯。
三、附表一編號１、編號２、附表二編號１至編號３等系爭5筆
    房地，原告分別自79年3月20日、78年5月1日、93年10月10
    日、80年8月間、81年間起，即由被告管理、出租迄今，雖
    以被告名義出租，惟實際出租者為原告，租金均由原告收取
    ，並匯入原告名義帳戶，或原告所使用之廖宜城、吳淑美之
    銀行帳戶。尤在81年、82年間，被告租賃所得扣繳稅額扣抵
    應納稅額，各尚可退稅41,488元及86,081元，國稅局退稅予
    被告後，被告旋將上開退稅款轉入原告帳戶，益證系爭5筆
    房地確由原告管理出租。又系爭5筆房地，原告分別自75年
    、79年及76年間開始繳納房屋稅或地價稅，而原告因考量節
    稅之故，除借用被告名義購買不動產外，亦借用他人名義或
    以自己名義為之，是系爭5筆房地之房屋稅或地價稅，多為
    數筆一併繳納情形。至於系爭5筆房地在92年以後之房屋稅
    單，以及91年以後之地價稅單，因被告將系爭5筆房地占為
    己有，此後方由被告繳納，致原告無從收受繳稅通知而無從
    繳納，然此並不影響兩造間自始即為借名登記關係之事實。
    另系爭5筆房地中，如附表二編號１、編號２所示之房屋，
    其管理費及水電費，亦均由原告繳納。此外，附表一編號１
    、編號２及附表二編號２之房屋，其外牆、木工、廚房等修
    繕費用，以及系爭5筆房地投保火災險之保險費，均為原告
    所支付。故由上述原告管理出租系爭5筆房地、繳付稅捐等
    各項費用之事實，可知原告並無使被告取得實質所有權或其
    他權利之意思，兩造間實為借名登記關係。
四、兩造於68年間因任職同一公司而認識，原告與訴外人林兆麟
    創辦宜達化工公司、國麟貿易公司及簾洋實業公司等多家公
    司（出資比例為原告佔70%、林兆麟則佔30%），為符合當時
    公司法規定，均商請被告擔任公司借名股東。公司分配利潤
    均由實際股東（即原告與林兆麟）依出資比例為之，借名股
    東從未分配利潤，事實上被告僅為受僱之職員，所謂共同創
    業，並非實在。又系爭5筆房地，均在85年之前即由原告購
    買而借名登記於被告名下，其後兩造方於85年間在澳洲公證
    結婚，是被告指稱系爭5筆房地，係在兩造婚姻關係存續中
    以兩造共同經營事業之獲利購買，僅由原告以夫之名義管理
    云云，顯屬無稽。再依被告透過律師轉交予原告之同意書所
    載，被告同意移轉附表一編號１、編號２、附表二編號１及
    編號２之房地所有權於原告，雖被告將附表二編號１及編號
    ２之房地地址誤載為「復興北路」，然兩造在「復興北路」
    根本沒有房地，益明附表二編號１及編號２之房地並非被告
    所有，否則豈有不知自己房地所在位址之理，至上開同意書
    未載明受讓人，係因當時原告尚未決定登記名義人，故系爭
    5筆房地確為原告借用被告名義登記。另兩造於澳洲協調離
    婚事宜時，曾擬具關於財產分配之協議書，該協議書第1條
    即已約明系爭5筆房地係原告出資購買而信託（借名）於被
    告名下，雖事後因原告不同意該協議書所列其他條款而未簽
    訂，然此亦可證明兩造間就系爭5筆房地確係借名登記關係
    。
五、訴外人張卿美設於安泰銀行帳號00000000000000之帳戶（即
    原七信079589帳戶）係原告所使用，該帳戶之存摺正本及印
    章至今仍為原告所保管，於92年結清該帳戶時，餘額41,680
    元係轉入原告其他銀行帳戶即明，且僅使用該帳戶支付88年
    度之房屋稅，故被告辯稱部分租金稅款係由伊娘家大嫂張卿
    美帳戶支應云云，顯然不實。又依民法1008條之1之立法理
    由，即知本條僅適用於夫妻財產制相關事項，並非夫妻財產
    之一切約定均須書面。縱夫妻間借名登記契約亦須書面始成
    立生效，然欠缺書面並不使登記名義人當然取得所有權，倘
    兩造間借名登記契約因欠缺書面而不生效力，原告即得依不
    當得利之規定請求返還系爭5筆房地。
六、爰此聲明：被告應將如附表一、二所示之不動產所有權移轉
    登記予原告。
貳、被告抗辯：
一、本件兩造於69年宜達化工公司成立時，即為男女朋友關係，
    共同經營事業，並以經營事業之獲利，各以兩造個人名義在
    相同地點購屋置產，兩造各保有所有權，但共同管理，並無
    約定借名登記情事。85年2月24日兩造在澳洲公證結婚，94
    年被告向澳洲雪梨法院訴請離婚，於94年4月24日判准兩造
    離婚，並於同年7月1日生效，故自85年2月24日起至94年7月
    1日間，兩造所取得之財產，為夫妻財產歸屬問題，與借名
    登記無關。附表二編號１之房屋及編號３之地下室車位（即
    台北市○○區○○段3小段2332建號），及上揭房屋與地下
    室車位所坐落台北市○○區○○段3小段385地號土地之持分
    等2筆房地，係被告於89年6月17日向前手廖本昌購得，購屋
    資金為被告所支付，屬於兩造婚姻關係存續中，以妻名義取
    得之財產，依民法第1017條規定，不問何人出資，均由妻保
    有其所有權，兩造如有相互借名登記之約定，依民法第1008
    條之1準用第1007條規定，其訂立、變更或廢止，須以書面
    為之，惟原告並未提出書面借名登記契約證明之，故前揭2
    筆房地均為婚後財產，屬被告所有。又除前揭2筆房地外，
    附表一、附表二所示其餘3筆房地，則是在婚前取得，仍由
    夫妻依登記名義各自保有其所有權，雖其中附表二編號２所
    示房地之買賣契約所載買方當事人為原告，然既登記為被告
    所有，依土地法43條規定，此項登記有絕對之效力，是原告
    如無法舉證證明伊於何時何地「與被告訂立借名登記契約」
    或「達成借名登記合意」，實無從證明原告為真正所有權人
    ，至原告與訴外人廖宜城、吳淑美等之借名登記關係，均為
    94年間本件涉訟後所為，亦不能證明兩造間必有相同之行為
    。另附表一編號２之房屋及所坐落台北市○○區○○段3小
    段170地號土地之持分，原告並無支付全部購屋價款之證據
    ，僅代書費係原告所支付，且此筆房地之買賣契約，乃被告
    親自出面與賣主簡春金訂約，買受人欄由被告簽名用印，價
    款收執欄亦載明由賣方向買主即被告收取現金400萬元、90
    萬元等，顯非由原告支付全部價款。再者，附表一所示編號
    １之房屋及所坐落台北市○○區○○段3小段170地號土地之
    持分，係73年間所買賣，價金僅100餘萬元，銀行貸款85萬
    元，由被告出面向銀行洽貸支付．亦非原告全部出資，與原
    告主張之借名要件不符，原告自無借名物返還請求權。
二、原告本是被告二哥林仲廷之好友，兩造進而認識相戀，被告
    原任職化工公司，於69年間被告與原告、林兆麟等2人共同
    設立宜達化工公司，被告資金來源則是被告父母所提供，嗣
    再發展成國麟貿易、簾洋實業、天兵貿易、元寯企業及增邦
    等6家公司，3人均為股東，合作長達20餘年。創業之初，公
    司只有兩造及林兆麟，被告兄長林仲廷也常至公司指導、協
    助調度資金。宜達化工公司在兩造及林兆麟3人通力合作之
    下，獲利甚豐，公司財務均由被告掌管，並同時擔任天兵、
    廉洋2家公司之負責人，被告另一兄長林達亮亦信託登記為
    股東，公司之借款均由被告與林達亮擔任連帶保證人，故被
    告自始即為公司實際出資股東，並非借名股東，更非原告所
    稱僅為公司之職員而已。又兩造共同投資經營公司獲利，初
    期兩造尚有各自分配，但後來紅利均集中，兩造遂將分配之
    盈餘用於置產，各自登記為所有權人。其中，登記在原告名
    下者，僅有位在台北市區之4戶小套房及2個車位（即系爭5
    筆房地）、深坑之房屋1戶及5個車位、澳洲雪梨之房屋持分
    1/2；反觀登記於原告名下之不動產，則有別墅1棟、位在台
    北市○○○路、天母及台北縣蘆洲之房屋3戶、停車位20 個
    、澳洲房屋1.5戶等，數量遠比被告多1倍以上。是原告並無
    不能登記為系爭5筆房地所有權人之原因，以兩造創業獲利
    所購置之不動產，登記於原告名下者更多，適足證明登記於
    被告名下之系爭5筆房地，為被告所有，並非借名。
三、原告提出之片斷存摺記錄，有10餘頁顯示該帳戶之存款，係
    用於支出兩造之信用卡帳款、生活開銷或被告自其中支領數
    10萬元花用，該帳戶雖為原告名義，但主要用在支應兩造生
    活開銷，故系爭5筆房地之租金收入雖存入該帳戶，亦不足
    以認定租金收入即歸原告所有。同理，以該帳戶支付地價稅
    、房屋稅、保險費等，因被告所有房屋之租金均存入該帳戶
    ，乃致以原告名義支付稅金，符合常情，並不足以認定兩造
    有借名登記契約。且其中有數年稅款支付是由被告經手，益
    見雖由原告帳戶支出，卻是被告管理稅款支付，適足以反證
    原告主張係全部由其管理之事實不符。尤以原告自承宜達化
    工公司70%之盈餘分配均由伊領走，但證人林兆麟及林達亮
    均證明被告娘家在宜達化工公司有投資，被告負責掌管公司
    財務「他們感情好時，不分彼此，感情不好就水火不容」，
    故公司盈餘存入原告帳戶，再由原告帳戶支出兩造在台灣、
    澳洲購置不動產所需資金，實不足為奇，故不動產所有權歸
    屬自以登記何人名下為準。另被告曾提議以物易物，原告亦
    回覆表示同意，事後雖因兩造無法達成合意而作罷，惟此亦
    可反證原告承認系爭5筆房地為被告所有，並非借名登記。
四、系爭5筆房地之所有權狀，均由被告保管，與借名登記契約
    仍由真正所有人保管所有權狀之慣例不符。又91年6月26日
    民法1018條規定修正前，聯合財產原則由夫管理，是在此之
    前，原告以夫之地位管理系爭5筆房地，乃因法律規定所致
    ，並不足以證明原告具有系爭5筆房地之所有權。兩造在澳
    洲進行離婚訴訟前，被告曾向原告追討系爭5筆房地之租金
    ，原告才函覆被告表示伊將被告名下房地之租金收入，均以
    被告名義捐款於慈善機構，且將捐款收據正本轉交被告姊姊
    林淑瑛，可證系爭5筆房地均屬被告所有，租金收入亦均歸
    被告所有，僅由原告代收轉捐。又於91年間，被告因原告外
    遇負氣出走澳洲後，系爭5筆房地之地價稅、房屋稅，均由
    被告以自己銀行帳戶轉帳方式支付，原告並未完全管理、使
    用或處分系爭5筆房地，凡此均與借名登記契約之要件不符
    。原告所提出系爭5筆房地之收支管理憑證，均為被告利用
    宜達化工公司資源管理並整理留底而存放於公司內，然自91
    年間被告出走澳洲後，被告即未再插手經管公司業務，也未
    再返回公司，故該等單據文件便遭原告取走，自亦不足以推
    論兩造間有借名登記契約存在。
五、原告雖提出所謂被告同意終止借名登記關係之同意書，惟該
    書面所載移轉所有權之標的，並非系爭5筆房地，且無受讓
    人之記載，更未言及系爭5筆房地借名登記關係之存在或終
    止情事，僅係兩造離婚後關於財產分配協商過程之書面而已
    ，原告竟據以主張借名登記移轉登記請求權，毫無足採。
六、爰此聲明：駁回原告之訴。
、兩造不爭執之事項：
一、如附表一、附表二所示之系爭5筆房地，現登記之所有權人
    均為被告（本院卷一第2頁、第51頁）。
二、兩造於68、69年間即因工作關係相識，嗣兩造於85年2月在
    澳洲結婚，其後再於94年間離婚（本院卷一第61頁、第116
    頁、第117頁）。
三、原告所提出如附表一編號１、編號２、附表二編號１及編號
    ３所示4筆房地之買賣契約書之形式及實質真正，被告均不
    爭執；另原告所提出如附表二編號２所示房地之買賣契約書
    ，被告亦不爭執其形式上之真正（本院卷一第15~24頁、第5
    1頁反面）。
四、被告不爭執伊於94年5月所出具同意書（即原證5）之形式上
    真正（本院卷一第46頁、第58頁）。
五、原告曾以其個人名義簽發支票，用以支付系爭5筆房地之部
    分買賣價款（本院卷一第108頁反面、第123頁、第135、136
    頁、第158頁）。
肆、得心證之理由：
一、本件原告起訴主張如附表一、附表二所示之系爭5筆房地，
    現登記之所有權人均為被告，其中，附表一編號１、編號２
    、附表二編號１及編號３所示4筆房地之買賣契約，係以被
    告名義訂立，另附表二編號２所示房地之買賣契約，則以原
    告名義訂立等事實，已據原告提出系爭5筆房地之土地及建
    物登記謄本、買賣契約書（本院卷一第5~25頁參照）等件為
    證，且為被告所不爭執，自堪信為真實。其次，原告又主張
    系爭5筆房地均係原告所出資購買，並親自出面洽訂買賣契
    約，僅借被告名義登記為所有人而已，系爭5筆房地均由原
    告管理、使用、出租、收租並繳納稅捐，事後被告亦出具同
    意書終止兩造間借名登記關係，表示願將系爭5筆房地之所
    有權移轉於原告云云，然此則為被告所否認，並以前揭情辭
    置辯。故本件應審究之爭點即為：兩造間就系爭5筆房地之
    所有權，有無借名登記之關係存在？爰審酌如下：
(一)、按「當事人主張有利於己之事實者，就其事實有舉證之責任
    。」民事訴訟法第277條定有明文。又「當事人主張有利於
    己之事實者，就其事實有舉證之責任，如不能舉證或其舉證
    不能證明其所主張之事實存在，則不問被告之反證如何，均
    應將其訴駁回。」、「民事訴訟如係由原告主張權利者，應
    先由原告負舉證之責，若原告先不能舉證以證實自己主張之
    事實為真實，則被告就其抗辯事實即令不能舉證或其所舉證
    據尚有疵累，亦應駁回原告之請求，此為舉證責任分配之當
    然結果。」最高法院40年度台上字第1233判決、58年度台上
    字第1414號判決定有其旨。次按借名登記乃係當事人之一方
    將其出資買受之物登記於他方名下，而管理、使用、處分權
    仍屬於該一方之無名契約，惟此無名契約仍需有雙方意思表
    示之合致，始足成立。查原告既主張系爭5筆房地僅係借被
    告之名義登記，惟被告則否認兩造間有何借名關係存在，故
    原告就此有利於己之事實，即應負舉證之責。原告雖主張系
    爭5筆房地均係原告所出資購買，並提出各筆購屋付款紀錄
    及單據（均影本）以資為證（本院卷一第123~162頁參照）
    ，然查，關於附表一編號１所示房地之付款資料，原告固謂
    73年6月11日、同年7月27日該筆房地簽約金、內部油漆完成
    及土地過戶款、王天助代書事務所費用等項，均為其簽發支
    票支付云云（本院卷一第123頁、第126頁參照），惟此筆房
    地之總價款為125萬元（不含代書費1萬5千元在內），有此
    筆房地買賣契約在卷足憑（本院卷一第15~16頁參照），則
    即便原告所舉上開3次付款事實為真，亦僅能證明原告曾出
    資30萬5千元而已，僅佔全部價款之1/4左右，參以該筆房地
    之預繳登記費用證明書、房地款統一發票，所載抬頭均為「
    甲○○」（即被告），另合作金庫存摺、稅單亦均為被告名
    義（本院卷一第128~131頁參照），是此筆房地其餘3/4之價
    款，是否亦為原告所支付，即非無疑。又關於附表一編號２
    所示房地之付款資料，原告僅提出用以支付代書費用9千663
    元之支票影本（本院卷一第135頁參照），亦不能據此即認
    此筆房地之全部價款均為原告所支付。其次，關於附表二編
    號１所示房地之付款資料，原告自承此筆房地價款，係以元
    寯企業及被告銀行帳戶內之資金支付（本院卷一第145頁參
    照），雖原告又謂此筆價款係由伊負責安排資金調度且支付
    代書費用云云（本院卷一第145~152頁參照），但原告並未
    就上開銀行帳戶內之資金來源為伊所提供，或伊就上開銀行
    帳戶有如何之管理處分權能等事實，舉證以實其說，是亦不
    得僅憑原告曾簽發支票支付代書費用，即認此筆房地係由原
    告所出資購買。再查，關於附表二編號２所示房地之付款資
    料，原告僅提出支票3紙為證，其餘價款原告則主張係以現
    金支付（本院卷一第153頁、156~157頁參照），惟原告並未
    證明該等現金為伊所提供，故此筆房地亦不能認係原告出資
    全部而購得。至附表二編號３所示地下室停車位，雖據原告
    提出全部價款之付款支票1紙為證（本院卷一第162頁參照）
    ，惟系爭5筆房地之所有權狀，現仍在被告持有保管中，系
    爭5筆最近年度地價稅及房屋稅，亦均由被告以轉帳方式繳
    納等情，業據被告陳明在卷，並據其提出土地、建物及建築
    改良物所有權狀、最近年度地價稅及房屋稅之轉帳繳納證明
    等件為證（本院卷一第58頁反面、第61頁反面、第69~83頁
    參照），堪信屬實，是以，原告既未保管附表二編號３所示
    地下室停車位之所有權狀，最近年度之稅款又非原告所繳納
    ，則原告主張附表二編號３所示地下室停車位係借被告名義
    登記為所有權人云云，尚難認為真實。同理，就本件其餘4
    筆房地，亦難認兩造間有借名契約關係存在。
(二)、次查，原告主張附表一編號２、附表二編號２等２筆房地簽
    約過戶事宜之代書莊美婚，知悉該2筆房地係原告所出資購
    買云云，然據證人莊美婚到庭證稱：「（問：提示原證2之2
    此份不動產買賣契約是否為被告本人簽名？）我不知道這是
    否是甲○○本人的簽名，簽約不一定要當場在，也有可能拿
    回去簽，或是事後補簽。‧‧‧」、「（法官問：你為何知
    道剛才所述兩棟房屋資金都是原告出資？）我都是直接與原
    告接洽，至於原告錢從何而來，我不知道。‧‧‧」等語（
    本院卷二第4頁參照），顯見證人莊美婚對於兩造間之內部
    關係如何，以及原告購屋資金之來源為何等情，並不知情，
    從而，亦無從根據證人莊美婚之證述，即逕認上開附表一編
    號２、附表二編號２等２筆房地，為原告所出資購買並借用
    被告名義登記之事實為真正。另查，原告復主張系爭5筆房
    地歷年來均由伊管理、使用、出租、收租並繳納稅捐云云，
    固據其提出系爭5筆房地之租賃契約、租金收入明細、歷年
    房屋稅及地價稅單、水、電、瓦斯及管理費收據、火災保險
    單等件為證（本院卷一第163~564頁、卷二第1~278頁參照）
    ，然查，上揭原告提出之租賃契約中，雖有以原告名義訂立
    者，但租賃契約之性質屬於負擔契約，出租人對於租賃物原
    不以有處分權為必要，是系爭5筆房地實際之出租人縱為原
    告，原告對於系爭5筆房地亦未必享有處分權限。又兩造於
    婚前即為男女朋友關係，69年間兩造與證人林兆麟共同經營
    宜達化工公司，由被告負責管理公司財務，被告並獲得原告
    之高度授權，兩造感情好時，不分彼此等情，業據證人林兆
    麟證述在卷（本院卷三第5頁參照），故被告抗辯系爭5筆房
    地之收支、管理憑證，均為伊在宜達化工公司任職時，利用
    公司資源所整理而仍存放於公司內等語，應可採信。因此，
    系爭5筆房地歷年來既均由被告負責收支、管理，並整理收
    支憑證留存於宜達化工公司內，則於兩造離婚被告退出公司
    實際經營後，原告基於公司經營者之身分接手保管系爭5筆
    房地之租賃契約、租金收入明細、歷年房屋稅及地價稅單、
    水、電、瓦斯及管理費收據、火災保險單等單據、憑證，自
    屬當然，故原告提出上開單據及憑證，亦不足以證明兩造間
    確有借名登記之意思表示合致。
(三)、末查，原告另主張被告曾出具同意書終止兩造間借名登記關
    係，表示願將系爭5筆房地之所有權移轉登記於原告云云，
    被告對於該同意書之形式上真正，雖無爭執，惟抗辯該同意
    書僅為兩造離婚後關於財產分配協商過程之文件，兩造並未
    就系爭5筆房地達成所有權移轉之合意等語。經查，兩造離
    婚後，曾就包括系爭5筆房地在內之雙方名下財產如何分配
    事宜進行磋商，但兩造始終未達成任何協議等情，有被告提
    出之以物易物同意書、郵局存證信函及財產分配協議書等件
    為證（本院卷三第29~35頁參照），原告亦自承：「原告與
    被告於澳洲協調離婚事宜時，經被告之澳洲律師‧‧‧告知
    原告‧‧‧簽訂協議書，惟嗣後‧‧‧又告知因原告不同意
    ‧‧‧從而拒絕簽名。」等語在卷（本院卷一第117~ 118頁
    參照），又觀諸上開同意書所載各筆不動產所在標示，並不
    明確，與系爭5筆房地坐落地址亦未盡相符，復未載明受讓
    人為何人（本院卷一第46頁參照），自難以該同意書認兩造
    就系爭不動產所有權之移轉已達成合意。因此，被告辯稱該
    同意書僅是兩造協商財產分配事宜過程中之磋商文件，兩造
    並未就系爭5筆房地達成所有權移轉之合意等語，即屬可採
    。從而，本件原告主張被告依該同意書，應將系爭5筆房地
    之所有權移轉登記於原告云云，不足採信。
二、綜上所述，本件原告既不能證明兩造間就系爭5筆房地有何
    借名登記之意思表示合致，原告所舉同意書亦不能認係兩造
    就系爭5筆房地所有權之移轉所為書面合意，從而，原告依
    據借名登記物返還請求權、不當得利返還請求權及同意書之
    法律關係訴請被告將系爭5筆房地之所有權移轉登記於原告
    ，為無理由，應予駁回。
伍、本件事證已臻明確，兩造其餘攻擊防禦方法，核與本件判決
    之結果無影響，爰不一一論述，併此敘明。
陸、據上論結，本件原告之訴為無理由，依民事訴訟法第78條，
    判決如主文。
中    華    民    國    95    年    8     月    25    日
                      民事第六庭    法  官楊晉佳
附表一：
┌──┬─────────────────┬─────────┬────┬────┐
│編號│建        物        門        牌  │建號              │所有權人│權利範圍│
├──┼─────────────────┼─────────┼────┼────┤
│１  │台北市○○○路○段26號7樓之1      │台北市○○區○○段│甲○○  │全部    │
│    │（整編前為：民權東路140號7樓之1） │3小段3383         │        │        │
├──┼─────────────────┼─────────┼────┼────┤
│２  │台北市○○○路○段26號7樓之3      │台北市○○區○○段│甲○○  │全部    │
│    │（整編前為：民權東路140號7樓之3） │3小段3385         │        │        │
├──┴─────────────────┴─────────┴────┴────┤
│以上建物均坐落台北市○○區○○段3小段170地號之土地，所有權人為甲○○，權利範圍10│
│8/10000。                                                                       │
└────────────────────────────────────────┘
附表二：
┌──┬─────────────────┬─────────┬────┬────┐
│編號│建        物        門        牌  │建號              │所有權人│權利範圍│
├──┼─────────────────┼─────────┼────┼────┤
│１  │台北市○○路○段354號3樓之2       │台北市○○區○○段│甲○○  │全部    │
│    │                                  │3小段2252         │        │        │
├──┼─────────────────┼─────────┼────┼────┤
│２  │台北市○○路○段356號12樓之1      │台北市○○區○○段│甲○○  │全部    │
│    │                                  │3小段2331         │        │        │
├──┼─────────────────┼─────────┼────┼────┤
│３  │台北市○○路○段356號房屋地下     │台北市○○區○○段│甲○○  │2/11    │
│    │                                  │3小段2332         │        │        │
├──┴─────────────────┴─────────┴────┴────┤
│以上建物均坐落台北市○○區○○段3小段385地號之土地，所有權人為甲○○，權利範圍10│
│4/10000。                                                                       │
└────────────────────────────────────────┘
以上正本係照原本作成。
如不服本判決，應於送達後20日內依對造人數檢具繕本向本院提
出上訴狀上訴於臺灣高等法院。
中    華    民    國    95    年    8     月    25    日
                                  書記官   朱俶伶


司法院資訊處製作；財團法人民間司法改革基金會備份。
